【裁判字號】    90,訴,233
【裁判日期】    901120
【裁判案由】    返還預收收益金
【裁判全文】
臺灣士林地方法院民事判決  九十年度訴字第二三三號
    原      告  甲○
    即反訴被告  乙○○
                文理短期補習班
右當事人間返還預收收益金事件，本院判決如左：
    主    文
原告之訴及假執行之聲請均駁回。
反訴被告甲○應給付反訴原告新台幣肆萬參仟壹佰玖拾肆元及自民國九十年四月十日
起至清償日止，按週年利率百分之五計算之利息。
反訴被告乙○○應給付反訴原告新台幣貳拾萬捌仟壹佰玖拾肆元及自民國九十年四月
十日起至清償日止，按週年利率百分之五計算之利息。
反訴原告其餘之訴駁回。
訴訟費用由原告負擔。
反訴訴訟費用由反訴被告甲○負擔二十分之四、反訴被告乙○○負擔二十分之十一，
餘由反訴原告負擔。
本判決第二項於反訴原告以新台幣壹萬伍仟元供擔保後，得假執行。但反訴被告甲○
如於假執行程序實施前，以新台幣肆萬參仟壹佰玖拾肆元供擔保，得免假執行。
本判決第三項於反訴原告以新台幣柒萬元供擔保後，得假執行。但反訴被告乙○○如
於假執行程序實施前，以新台幣貳拾萬捌仟壹佰玖拾肆元供擔保，得免假執行。
反訴原告其餘假執行之聲請駁回。
    事實及理由
一、原告起訴主張：原告甲○、乙○○二人於民國八十八年七月七日與被告丙○○即
    私立高昇文理短期補習班就該補習班之經營，簽訂「代理經營契約」，期限從八
    十八年七月一日至九十一年六月三十日止，並交付新台幣（下同）五十萬元為履
    約保證金，且於代理經營期間，房屋、各項設備使用及業務利潤之分配，由原告
    同意於每年七月一日交付一百二十萬予被告收益，付款方式為原告開立當日支票
    交付及同額本票資為擔保，俟上述支票兌現時，被告即返還該同額之本票，有代
    理經營契約可稽。查原告於代理經營一年期滿，雖有經營窘況，原告仍勉力於八
    十九年七月一日給付第二次款一百二十萬元，期有轉機，奈未見起色，直至八十
    九年十月份，任課老師薪資之發放迫在眉捷，籌措無門，乃向被告求助，由被告
    資借十二萬元，並由原告乙○○簽發支票攤還，又因原告財務困難，乃由被告收
    回補習班經營。經查：兩造約定代理經營期間之每年七月一日交付一二０萬元予
    被告收益，該收益係緣於房屋（台北縣淡水鎮○○○路○段三七號之三暨之四）
    、各項設備使用及營業利潤之分配而來，且被告就上開房屋亦與原告乙○○簽訂
    房屋租賃契約，有公證書及房屋租賃契約可稽，核屬預付收益之性質。既被告從
    八十九年十月底已收回自行經營，自應將原告預付八十九年十一月份至九十年六
    月份之收益，計八個月八十萬元退還原告。又兩造代理經營契約，雖提前終止，
    已有五十萬元履約保證金可供沒收賠償，足以彰顯被告應退還其預收之收益八十
    萬元。爰依不當得利之法律關係，請求被告返還八十萬元。並聲明被告應給付原
    告八十萬元及自起訴狀繕本送達翌日起至清償日止，按週年利率百分之五計算之
    利息。併陳明願供擔保請求宣告假執行。另就反訴部分，答辯聲明：反訴原告之
    訴駁回；如受不利判決，願供擔保請求宣告免假執行。
二、被告則以：兩造間之補習班代理經營契約約定期限自八十八年七月一日至九十一
    年六月三十日，原告於契約期限未滿前，即以負債甚多，連教師薪資也無法發放
    ，渠已無力繼續經營為由，請求被告解除契約，收回補習班自行經營，被告不願
    補習班過去辛苦經營之補習班毀於一旦，乃同意解除契約，兩造於合意解除契約
    時，即已言明：當年度原告已支付之一百二十萬元，作為被告收回補習班繼續經
    營之費用，被告退還原告所簽發之本票，原告則交還契約書；原告已違約，履約
    保證金五十萬元沒入；原告應負責清償八十九年十一月以前原告經營期間之應付
    薪資、書籍費、印刷費、水電費等費用；原告乙○○應負責授完八十九年度上學
    期英文課，以英文教師每月二萬元薪資計，由原告乙○○簽發三張支票擔保履行
    。此外，因原告無力發放八十九年十月份薪資，而由原告乙○○另向被告借貸十
    二萬元，並簽立借據為憑。則兩造於合意解除契約時，既已約定原告甲○、乙○
    ○告當年已付之一百二十萬元，作為被告收回補習班經營所需之費用，原告甲○
    、乙○○竟起訴請求被告返還八十萬元，實無理由。退而言之，縱鈞院認為被告
    不當得利八十萬元，惟因補習班學生之學費已由原告於八十九年六月收走，且有
    十五名學生連九十年一月至六月學費，已於八十九年六月一次繳清，則原告甲○
    、乙○○於系爭契約解除後，不用再履行對學生授課之義務，而免除經營補習班
    之成本、勞力，受有利益，被告必須繼續經營補習班，受有損害；另，被告代原
    告甲○、乙○○清償其經營期間積欠書商、印刷廠之費用共計八萬八千八百五十
    八元，原告甲○、乙○○因此亦獲有不當得利，且前開所述部分均同時構成債務
    不履行，總計原告應依不當得利、債務不履行規定，給付被告一百二十一萬五千
    二百三十九元，被告以之與原告甲○、乙○○請求之八十萬元抵銷，抵銷後，被
    告對原告二人即無債務，原告二人請求被告給付八十萬元，實無理由等語，資為
    抗辯。且抵銷後原告甲○、乙○○尚應給付被告四十一萬五千二百三十九元，爰
    以反訴請求反訴被告甲○、乙○○給付前開四十一萬五千二百三十九元，因該二
    人為共同債務人，依民法第二百七十一條規定，渠應平均分擔之，故反訴被告甲
    ○、乙○○應各給付反訴原告即本訴被告二十萬七千六百十九元五角；另，反訴
    被告乙○○向反訴原告借貸十二萬元，反訴原告爰依消費借貸之法律關係，請求
    反訴被告乙○○返還借款；又，反訴被告乙○○約定應履行八十九年上學期三個
    月授課義務，惟實際上僅履行三週授課義務，因該學期已結束，反訴被告乙○○
    遲延給付部分之履行，對反訴原告已無任何利益，爰依民法第二百三十二條規定
    ，請求反訴被告乙○○賠償不履行之損害四萬五千元。並就本訴部分聲明：原告
    之訴駁回；如受不利判決願供擔保請求宣告免假執行；另以反訴聲明：反訴被告
    甲○應給付反訴原告二十萬七千六百十九元五角；反訴被告乙○○應給付反訴原
    告三十七萬二千六百十九元五角，並均自反訴起訴狀繕本送達翌日起，至清償日
    止，按週年利率百分之五計算之利息；併陳明：前開請求願供擔保請准假執行等
    語。
三、程序方面：
  （一）本件被告就本訴部分提出抵銷之抗辯，且就抵銷之餘額另以反訴請求，則本
        訴標的與反訴標的有防禦上之牽連關係，其提起本件反訴，尚無不可。
  （二）本件原告起訴原係依契約關係請求返還預收收益金，嗣於起訴後立即變更訴
        訟標的為不當得利返還請求權，本院認該訴之變更對於訴訟終結及被告防禦
        並無妨礙，依民事訴訟法第二百五十五條第一項但書第七款規定，並無不可
        ；而反訴原告起訴後，先擴張聲明金額，嗣並將原聲明連帶部分，改為分別
        請求，另追加依債務不履行規定請求賠償，亦屬訴之變更、追加，本院認其
        擴張應受判決事項聲明，且請求之基礎事實同一，依民事訴訟法第二百五十
        五條第一項但書第二、三款規定，亦無不可，先予敘明。
四、得心證之理由：
  （一）查本訴原告主張：原告甲○、乙○○二人於八十八年七月七日與被告丙○○
        即私立高昇文理短期補習班就該補習班之經營，簽訂「代理經營契約」，期
        限從八十八年七月一日至九十一年六月三十日止，並交付五十萬元為履約保
        證金，且於代理經營期間，房屋、各項設備使用及業務利潤之分配，由原告
        同意於每年七月一日交付一百二十萬予被告收益，付款方式為原告開立當日
        支票交付及同額本票資為擔保，俟上述支票兌現時，被告即返還該同額之本
        票，有代理經營契約可稽。查原告於代理經營一年期滿，雖有經營窘況，仍
        勉力於八十九年七月一日給付第二次款一百二十萬元，期有轉機，奈未見起
        色，直至八十九年十月份，任課老師薪資之發放迫在眉捷，籌措無門，乃向
        被告求助，由被告資借十二萬元，並由原告乙○○簽發支票攤還，又因原告
        財務困難，乃合意由被告收回補習班經營等情，為被告所不爭執，並有兩造
        簽署之「代理經營契約書」影本在卷可稽，堪信為真實。
  （二）本件兩造之主要爭執為：兩造合意由被告自八十九年十一月起，收回補習班
        經營時，對於原告於八十九年七月預付被告八十九年七月一日至九十年六月
        三十日全年收益金一百二十萬元及原告原應負經營補習班義務如何處理、履
        行，有無約定？被告是否應將八十九年十一月至九十年六月八個月之收益金
        八十萬元返還原告？
  （三）經查，被告辯稱：當初兩造合意由被告自八十九年十一月起收回補習班自行
        經營時，即已約定履約保證金五十萬元沒入，原告於八十九年七月預付之全
        年收益金一百二十萬元，供被告收回補習班經營所需費用等語，當日協商時
        在場之高文男（即被告之夫）亦到庭證稱：「當初訂契約訂三年，是為了保
        障原告，也是原告要求的：：：原告後來因招收不好，說沒有辦法支付老師
        的薪水，說不要經營了，我們本來可以不理原告，但是礙於高昇補習班是我
        們創辦的，所以在去年十月三十一日原告夫妻來我們家談：：：原告是說日
        後由我們繼續經營，保證金他們也不要了，但是因他們已經先把錢用掉了，
        所以原告向我們借錢來支付老師的薪水，而且我們也有約定原告在補習班欠
        的錢，也由原告去還：：：原告說以一個月十萬元（計算）的話，後面還有
        八十萬，但是他們的情形沒有能力繼續經營，原告是說（原先付的）一百二
        十萬要讓我們繼續經營補習班，而五十萬元（履約保證金）當作對不起我們
        ，他們就不請求了」等語（見本院九十年十月十六日言詞辯論筆錄）。原告
        雖否認其事，並主張兩造雖於八十九年十月底合意由被告收回自行經營補習
        班，但並未就兩造間債權債務務關係如何處理一併約定云云；惟衡諸常情，
        本件被告於兩造契約存續期間，本可不問補習班盈虧，每年向原告收取一百
        二十萬元，則在契約期間未屆滿前，補習班既因原告經營不善主動要求被告
        提前收回自行經營，被告豈可能不就兩造因契約提前結束而生各項債權債務
        關係如何處理一併約定，即貿然同意收回已是經營不善之補習班自行經營？
        且被告主張原告持有之「代理經營契約」書正本，因兩造達成前開各項合意
        ，而由被告收回契約書正本等情，亦為原告所不爭執，設若兩造間尚有債權
        債務未經協商處理，原告豈有輕易將契約正本交還被告之理？另參諸原告因
        無法支付經營期間八十九年十月之補習班教師薪水，尚且於八十九年十一月
        三日由原告乙○○書立借據向被告借貸十二萬元，該借據載明「茲向羅彩禎
        主任借款十二萬元正，已付11/30—4/30六張票據」等語，業據原告乙○○
        自認在卷，並有借據為證；且被告主張合意由被告提前收回自行經營補習班
        時，原告乙○○亦承諾應教授英文至八十九年度上學期結束為止，並擔保該
        三個月授課義務，而開立三張面額各二萬元之支票交付被告以為擔保等情，
        亦為原告所不爭執，並有被告提出之三張票據影本為憑；如兩造間尚有債權
        債務未經協商處理，何以原告需另立借據、簽發票據以為擔保，而不約定就
        原告日後結算可以取回之金額扣抵？在在足見兩造於八十九年十月底合意由
        被告收回補習班自行經營時，並非未就兩造間債權債務關係一併約定處理，
        而係如證人高文男所述及被告所辯稱：兩造約定原告原已交付之全年收益金
        一百二十萬元、五十萬元履約保證金不得請求返還，八十九年十一月以後補
        習班之經營則由被告自行負責，而八十九年十一月收回補習班前已發生之教
        師薪資、各項費用應由原告償還，原告乙○○並負有繼續完成八十九年上學
        期教授英文課之義務。
  （四）從而，兩造既已於八十九年十月底合意由被告提前收回補習班自行經營時，
        達成前開約定。則兩造均應受該約定之拘束，被告所受前開八十萬元利益，
        乃因雙方協商之結果，並非無法律上之原因，原告依不當得利規定請求被告
        返還預收收益金一百二十萬元其中八十萬元為無理由，其訴應予駁回。被告
        即反訴原告既與原告即反訴被告協議，同意原告即反訴被告原支付全年收益
        金不取回，作為被告即反訴原告接手經營補習班之費用，則自應自負盈虧，
        被告即反訴原告主張反訴被告所受不當得利、債務不履行所致之損害經細算
        並非前開八十萬元所能支應，而謂反訴被告不當得利、債務不履行金額為五
        十萬一千四百五十一元、二十五萬四千四百八十元、三十六萬九千四百五十
        元，扣除前開八十萬元後，反訴被告尚應依不當得利、債務不履行給付其不
        足部分云云，亦與兩造約定有悖，而非可採。
  （五）反訴原告另主張：因反訴被告並未將渠等經營期間所應負擔之印刷費、書籍
        費、教材費付清，而由反訴原告代向他人清償而支出共計八萬八千八百五十
        八元等情，固據反訴原告提出日昇書局八十九年十一月二十五日、奇峰印刷
        八十九年十二月一日出具之收據及不知何人出具（印文模糊無法辨識）之八
        十九年十二月十二日教材二千四百七十元收據各一紙為證；然為反訴被告否
        認上開單據之真正，依法應由提出文書之反訴原告負舉證之責任。經查奇峰
        印刷品文具行負責人郭模興到庭證稱：該奇峰印刷收據確由其所出具，當初
        是反訴被告甲○請伊印刷招生廣告單，但金額二萬五千八百元是反訴原告之
        夫高文男經手交付等語；另經日昇書局負責人許清彬到庭證稱：當初是甲○
        向伊訂書，是八十九年上學期的測驗卷、講義，扣掉退回之講義、測驗卷，
        應收款是六萬零五百八十八元，是反訴原告夫妻給我錢的等語（均見本院九
        十年十月十六日言詞辯論筆錄），足見反訴原告確有代反訴被告支付渠等經
        營補習班期間之印刷費、書籍費用共計八萬六千三百八十八元（25800＋
        60588＝86388）。至於反訴原告主張代反訴被告支付教材費二千四百七十元
        部分，該文書之真正既經反訴被告所否認，反訴原告對此亦未能舉證以實其
        說，該部分主張自非可採。而依兩造約定，反訴原告八十九年十一月收回補
        習班自行經營之前，反訴被告經營期間所生費用應由反訴被告付清一節，已
        如前述。從而，反訴原告主張其代反訴被告清償債務，使反訴被告受有利益
        等語，應可採信，反訴原告依不當得利規定請求反訴被告償還八萬六千三百
        八十八元自屬有理。又，反訴被告二人係共同經營補習班，與反訴原告協議
        時亦由反訴被告二人共同承諾履行，對於該債務自應平均分攤，是反訴原告
        請求反訴被告甲○、乙○○各清償二分之一，即各清償四萬三千一百九十四
        元，應屬有理。
  （六）另，反訴原告另主張：反訴被告乙○○向反訴原告借貸十二萬元，應依消費
        借貸關係清償借款；反訴被告乙○○承諾履行三個月授課義務，然僅履行三
        週，因債務不履行使反訴原告受有損害四萬五千元等情，均為反訴被告乙○
        ○所不爭執。從而，反訴原告依消費借貸之法律關係，請求反訴被告乙○○
        清償借款十二萬元及依債務不履行之法律關係，請求反訴被告乙○○賠償四
        萬五千元，核屬有理，應予准許。
  （七）綜上所述，本訴原告之訴全部無理由。反訴原告請求反訴被告甲○給付四萬
        三千一百九十四元為有理由，請求反訴被告乙○○給付二十萬八千一百九十
        四元（43194＋120000＋45000＝208194），為有理由，反訴原告請求逾上開
        部分，則無理由，應駁回其訴。
  （八）本訴部分，原告之訴既經駁回，其假執行之宣告則失所附麗，應併予駁回。
        反訴部分，兩造均陳明願供擔保，聲請宣告假執行或免為假執行，經核反訴
        原告勝訴部分，合於法律規定，爰分別酌定相當之擔保金額宣告之；反訴原
        告其餘假執行之聲請，因訴之駁回而失所依據，不予准許。
五、訴訟費用負擔之依據：本訴部分依民事訴訟法第七十八條；反訴部分依民事訴訟
    法第七十九條但書、第八十五條第一項。
中      華      民      國    九十      年    十一    月      二十      日
                                    臺灣士林地方法院民事第三庭
~B法      官  洪慕芳
右為正本係照原本作成。
如對本判決上訴須於判決送達後廿日內向本院提出上訴狀。
中      華      民      國    九十      年     十一     月   二十一     日
~B法院書記官  周霙蘭


司法院資訊處製作；財團法人民間司法改革基金會備份。
